臺灣高等法院刑事判決　　　　　　 96年度上更(一)字第351號
上　訴　人　臺灣板橋地方法院檢察署檢察官
被　　　告　甲○○
選任辯護人　黃勝文律師
上列上訴人因被告公共危險案件，不服臺灣板橋地方法院92年度
訴字第1842號，中華民國93年3 月19日第一審判決（起訴案號：
臺灣板橋地方法院檢察署92年度偵字第11903 號），提起上訴，
判決後經最高法院發回更審，本院判決如下：
    主  文
上訴駁回。
    理  由
一、公訴意旨略以：被告甲○○係「大豐開發股份有限公司（下
    稱大豐公司）」之負責人兼總經理；該公司位於臺北縣土城
    市○○路一二八號、一三○號之倉庫，於民國（下同）九十
    一年二月十八日，向蘇黎世產物保險股份有限公司（下稱蘇
    黎世保險公司）、富邦產物保險股份有限公司（下稱富邦保
    險公司）、第一產物保險股份有限公司（下稱第一保險公司
    ）、東泰產物保險股份有限公司（起訴書誤為國泰世紀產物
    保險股份有限公司，下稱東泰保險公司）、友聯產物保險股
    份有限公司（下稱友聯保險公司）、新光產物保險股份有限
    公司（下稱新光保險公司）共投保新臺幣（下同）八千萬元
    之火災險，保險期間自九十一年二月十八日起至九十二年二
    月十八日止。嗣於九十二年一月二十一日，大豐公司正進行
    搬遷倉庫及保險期間即將屆滿之際，被告甲○○竟圖謀詐領
    保險金，於同日下午五時許，先命平日負責設定保全系統（
    由中興保全公司維護）之倉庫主管乙○○（所涉放火罪嫌，
    經檢察官為不起訴處分）下班，再故意未將中興保全公司所
    設之第二偵測單位（共計五偵測單位）開啟，最後於離開倉
    庫前，以不詳之方法縱火燒燬前開倉庫，致生延燒至相鄰建
    築物之公共危險；因認被告涉犯刑法第一百七十四條第二項
    之放火罪嫌。
二、按犯罪事實應依證據認定之，無證據不得認定其犯罪事實；
    又不能證明被告犯罪者，應諭知無罪之判決，刑事訴訟法第
    一百五十四條第二項、第三百零一條第一項分別定有明文。
    又認定不利於被告之事實，須依積極證據，苟積極證據不足
    為不利於被告事實之認定時，即應為有利於被告之認定，更
    不必有何有利之證據；又犯罪事實之認定，應憑真實之證據
    ，倘證據是否真實尚欠明確，自難以擬制推測之方式，為其
    判斷之基礎；刑事訴訟上證明之資料，無論為直接或間接證
    據，均須達於通常一般之人均不致有所懷疑，而得確信其為
    真實之程度，始得據為有罪之認定，若其關於被告是否犯罪
    之證明未能達此程度，而有合理懷疑之存在，致使無從形成
    有罪之確信，根據「罪證有疑，利於被告」之證據法則，即
    不得遽為不利被告之認定（參照最高法院三十年上字第八一
    六號、五十三年臺上字第六五六號、七十六年臺上字第四九
    八六號分別著有判例）。
三、公訴人認被告甲○○涉犯刑法第一百七十四條第二項之放火
    罪嫌，無非係以：(一)大豐公司上開倉庫之保全系統，平日均
    係由倉庫主管乙○○負責設定，惟火災當日卻由被告自行設
    定，且被告係火災發生前最後一位離開該倉庫之人，此已據
    證人即大豐公司上開倉庫之主管乙○○證述明確，(二)大豐公
    司上開倉庫內，由中興保全公司所設置之第二保全偵測單位
    （位於倉庫一樓後半部），於火災發生當日並未經設定，且
    中興保全公司於同日下午五時三十四分許，即接收到該倉庫
    內有異常訊號，亦據證人即中興保全公司板橋分公司勤務副
    課長王金鑫證述綦詳，並有大豐公司上開倉庫保全設定電腦
    紀錄一份附卷可稽，(三)大豐公司上開倉庫發生火災之起火地
    點，係在當日未經設定之第二保全偵測單位偵測範圍內之一
    樓後側倉庫西北側走道中間處所，研判有人為縱火詐領保險
    金之可能性，有臺北縣政府消防局火災原因調查報告書一份
    在卷可憑等為其主要論據。訊據被告甲○○固坦承於火災發
    生當日，係由其負責設定上開倉庫之保全系統，當時並未設
    定第二偵測單位，且其確係當天最後離開倉庫之人等情，但
    堅詞否認有何放火犯行，辯稱：伊當天下午四點多時，打電
    話請倉庫主管乙○○前來倉庫，交代乙○○隔天要進行之搬
    遷作業，並與乙○○一同巡視倉庫，過程中並由伊負責設定
    保全系統，因為一樓後半部之第二保全偵測單位平時就很少
    設定，所以當日才沒有設定；之後伊與乙○○一起走到倉庫
    大門口欲行離去時，發現伊的西裝放在倉庫內忘記拿，伊才
    請乙○○先到外面發動車輛，伊自己返回倉庫內拿西裝，拿
    完很快就出來，並設定倉庫大門口的第一保全偵測單位後，
    駕車與乙○○一同離開倉庫，前往公司倉庫新址（位於臺北
    縣土城市○○路九十之二號）開會；伊並未放火燒倉庫，亦
    不知倉庫為何會起火，且倉庫內貨物之價值，遠超過可能獲
    得保險理賠之金額，伊根本沒有必要放火燒倉庫等語。
四、經查：
  (一)大豐公司於九十一年二月間，以其位於臺北縣土城市○○路
    一二八號、一三○號倉庫（內儲放奶粉、藥品、化妝品等貨
    物），向蘇黎世保險公司、富邦保險公司、第一保險公司、
    東泰保險公司、友聯保險公司、新光保險公司等六家保險公
    司（由蘇黎世保險公司負責主辦出單），投保總額為八千萬
    元之貨物火災險（建物部分及營業生財部分另分別投保五百
    萬元及二百萬元之火災險），約定保險期間自九十一年二月
    十八日起至九十二年二月十八日止，此有蘇黎世保險公司九
    十二年七月十六日（九二）理字第○一九號函文一件、商業
    火災保險單一份（影本）等在卷可按（見偵查卷第八十二至
    第九十一頁）；又大豐公司上開倉庫，於九十二年一月二十
    一日下午五時三十七分許發生火災，燒毀部分建物及其內部
    分貨品，經現場實地勘查結果，最初起火地點係在該倉庫一
    樓後側倉庫西北側走道中間處所等情，亦有臺北縣政府消防
    局火災原因報告書一份（含臺北縣政府消防局火災證物鑑定
    報告、火災出動觀察紀錄、談話筆錄、火災現場平面及物品
    配置圖、火場內外照片計二十八幀等）附卷可憑（見偵查卷
    第三十九至第七十二頁），自均堪信實。
  (二)大豐公司上開倉庫之保全系統，平日均由倉庫主管乙○○負
    責設定，而於火災當日係由被告自行設定，且被告係於火災
    發生前最後一位離開該倉庫之人等事實，固據證人乙○○於
    偵查中及原審證述明確（見偵查卷第十八至第十九頁、第二
    十三頁、第二十八頁反面，原審卷第五十六至第五十八頁）
    ，而被告於當日離去前自行設定倉庫內保全系統時，並未設
    定位於倉庫一樓後半部之第二保全偵測單位，及中興保全公
    司於同日下午五時三十四分許，即接收到該倉庫內有異常訊
    號等情，亦據證人王金鑫於偵審中證述綦詳（見偵查卷第二
    十九至第三十頁，原審卷第四十七頁至第五十一頁），並有
    大豐公司上開倉庫保全設定電腦紀錄一份附卷可稽（見偵查
    卷第三十四至第三十五頁），且均為被告所自承。再據証人
    乙○○於原審結證稱：當天下午伊本來在林口，是接到被告
    的電話後，才於下午四時五十分許到達上開倉庫，之後就與
    被告一起到各樓層看，被告並指示伊隔天的搬遷流程，一直
    到離開前被告都在伊身邊，沒有離開伊的視線，後來伊與被
    告一起走到門口，被告發現忘記拿西裝，告訴伊先到外面發
    動汽車，被告會自行設定大門保全，伊就先去發動車輛，被
    告進去約一、二分鐘，很快就出來了，之後伊與被告均駕車
    前往公司倉庫新址開會等語（見原審卷第五十六至第六十頁
    ），核與被告前開所辯情節相符；是證人乙○○當日原在他
    處，僅係接到被告電話後始前往該倉庫與被告會面，此顯與
    平日慣由負責管理倉庫之乙○○於每日下班或自行離開時，
    「例行性」負責設定倉庫內保全系統之情形有別；況被告電
    召證人乙○○前來共同巡視倉庫各樓層，並指示次日搬遷事
    項，則被告於巡視之際，順手自行設定倉庫內保全系統，本
    屬極其自然之事，難認於此情形下未「依慣例」由證人乙○
    ○設定保全系統，而有何堪疑之處。
  (三)又被告於當日自行設定保全系統時，固未設定位於倉庫一樓
    後半部之第二保全偵測單位，惟觀諸卷附上開倉庫九十二年
    一月份之保全設定電腦紀錄，該倉庫自一月初最早有設定保
    全之紀錄以來，迄本件火災發生當日，該倉庫內第二保全偵
    測單位，始終未有設定之紀錄（即第二保全偵測單位之訊號
    均係解除狀態之「Ｒ」代號），核與被告辯稱：該偵測單位
    平時即未設定等語相符，已難認被告有何「故意」不予設定
    第二保全偵測單位之可言。況依證人王金鑫於原審亦證稱：
    倉庫內之保全偵測單位僅有防盜之用途，並無偵測火警之功
    能等語（見原審卷第四十八頁）；甚而倘保全偵測單位之偵
    測範圍內發生火警，致影響該保全偵測單位之正常運作時，
    縱該保全偵測單位未經設定，亦會立即傳回故障之警告訊號
    （即「＊」代號），此觀諸前述保全設定電腦紀錄中，於火
    災當日下午五時三十四分許即傳回第二保全偵測單位故障訊
    號之「＊」代號自明（見偵查卷第三十五頁）；顯見被告自
    無可能藉故意不予設定第二保全偵測單位之方式，以達掩飾
    其放火犯行之目的至明。
  (四)再被告於發生火災當日，固係最後離開倉庫之人，然依上所
    述，被告既係與證人乙○○一同行至倉庫大門欲離去之際，
    始發現西裝遺忘於倉庫內，因而囑證人乙○○先至外面發動
    汽車，由其個人折返倉庫內取回西裝，此舉乃屬正常之理，
    且自被告折返拿取西裝至其走出倉庫，亦僅短暫之一、二分
    鐘，並無異常拖延、滯留之情，自不得單以被告因折返取回
    西裝，而係最後離開倉庫之人，即逕認其有特殊之不法意圖
    。尤以證人乙○○證稱：先前亦曾有被告自行設定倉庫保全
    系統，並最後離去之情形（見原審卷第五十六頁），益徵被
    告於本案自行設定保全系統及係最後離去倉庫等情，尚非異
    常之舉，在無其他積極事證足佐之情形下，即逕臆測被告有
    何刻意自行設定保全系統，復故不設定第二保全偵測單位，
    藉以遂其利用折返倉庫時間內放火燒毀上開倉庫之犯行。
  (五)至卷附臺北縣政府消防局火災原因調查報告書內，關於本件
    大豐公司倉庫火災之起火原因，固研判係「人為因素引燃之
    可能性較高」，並建請就是否涉及人為蓄意縱火詐領保險金
    情事另行偵辦；惟查，本件臺北縣政府消防局火災原因勘查
    人員，係以排除危險物品、化學物品自燃之可能性，及電氣
    因素引燃之可能性後，始研判起火處係因外來火源所引燃，
    再根據人員最後離開時間與火災發生時間僅十餘分鐘之隔，
    且大豐公司承租該倉庫並投保巨額火險，租賃契約及保險期
    間均將屆滿，並已開始遷離現址，倉庫內亦有多數逾期或接
    近保存期限之貨物等情狀，而作成上開「人為因素引燃之可
    能性較高」、「恐涉及人為蓄意縱火詐領保險金情事」等研
    判意見，此觀諸該調查報告書之內容至明；但據該調查報告
    書另敘明：「經擴大挖掘，採集一樓倉庫後側昇降機、前方
    近通道處、升降機正前方及二樓倉庫入門處鐵架附近等四處
    （按即起火地點週邊處所）碳化物殘跡，以氣相層析質譜儀
    鑑析後，並未檢出含有石油系可燃性液體成份」等語（見偵
    查卷第四十六頁，及第四十七頁之火災證物鑑定報告），顯
    見火災現場亦未查獲任何人為縱火之事證，其單憑排除危險
    物品、化學物品自燃之可能性及電氣因素引燃之可能性等「
    消去法」，尚無從以反面推論「必係」人為因素所引燃（該
    調查報告書亦同此見解，故僅言「可能性較高」），而徒以
    人員離去時間與火災發生時間相近、倉庫租約及保險期間將
    屆至、倉庫內存有多數逾期或近保存期限之貨物等情（姑不
    論逾期貨物是否得退還廠商、保險公司對於逾期及保存期限
    外商品是否仍予理賠、保險契約條款有無自負額之約定等足
    以增加大豐公司實際損害或減少其可獲得保險理賠金額之事
    由），逕認與人為縱火詐領保險金之犯罪行為間，有直接、
    必然之關聯性；從而，上開調查報告書之研判意見，尚難採
    憑為認定被告犯罪事實之證據。
  (六)再據卷附保險理算總表、理算明細表所示理算結果，本件燒
    燬之進貨成本共計00000000元，實際損失淨額為0000000 元
    （見原審卷第九十至九十二頁），兩者相差有2300餘萬元之
    多，衡情被告斷無為獲取九百餘萬元之保險理賠金，而燒燬
    三千餘萬元成本之貨物之可能，益見被告並無為求保險理賠
    金而縱火引燃本件火災之動機。
  (七)綜上所述，本件公訴人所舉之證據，均不足證明被告有何刑
    法第一百七十四條第二項之放火犯行；此外，本院復查無其
    他積極證據足認被告有何公訴人所指之放火犯行，揆諸首揭
    條文及判例意旨，不能證明被告犯罪，即應為無罪之諭知，
    以昭審慎。
五、原審基於上開相同理由，以檢察官所舉之證據，尚不能證明
    被告犯刑法第一百七十四條第二項之放火罪，而為被告甲○
    ○無罪之判決，經核其認事用法，證據取捨，均無不合。檢
    察官上訴意旨以：證人乙○○證稱：當日其離開前，未見及
    被告進行設定保全單位，在發生火災當日，被告竟要求乙○
    ○先行離去，由被告進行設定保全單位，及最後關門，顯與
    常情不符，被告不無支開乙○○以利遂行犯行之準備。再據
    火災原因調查報告書所示，本件火災以人為引燃程度為高，
    而被告所投保鉅額火災險，又即將於92年2 月18日到期，被
    告又預備將廠房遷離，不能排除被告無取得鉅額保險理賠之
    可能，被告有相當犯罪動機，且縱被告非放火者，其未注意
    消防設備之建立與維護，致本件火災發生，亦有構成刑法第
    一百七十四條第三項之失火罪等為由，指摘原判決不當云云
    。惟查：檢察官上訴之理由，原判決理由均已詳為敘明，在
    無積極確切之證據證明被告有放火罪之犯行情形下，不能僅
    憑火災原因調查報告書所指本件火災以人為引燃程度為高，
    即推測係被告所為，檢察官仍執原有證據，並未提出新事證
    足以證明被告有上揭放火之犯行，自仍應維持原審為被告無
    罪之判決。又本件火災原因調查報告書既指本件火災以人為
    引燃程度為高，並未指明係因防火救災設備缺失，或因疏於
    維護消防設施導致發生火災，自亦難令被告負失火罪之刑責
    。基上，本件檢察官之上訴為無理由，應予駁回。
據上論斷，應依刑事訴訟法第368條，判決如主文。
本案經檢察官田炳麟到庭執行職務。
中　　華　　民　　國　　96　　年　　7　 　月　　31　　日
 　　　　　       刑事第十庭    審判長法　官 陳博志
                                      法　官 黃俊明
                                      法　官 黃俊明
以上正本證明與原本無異。
檢察官如不服本判決，應於收受送達後十日內向本院提出上訴書
狀，其未敘述上訴之理由者並得於提起上訴後十日內向本院補提
理由書（均須按他造當事人之人數附繕本）。
                                      書記官 蘇秋
中　　華　　民　　國　　96　　年　　8 　　月　　7 　　日
